【裁判字號】    99,重上,234
【裁判日期】    990803
【裁判案由】    返還定金
【裁判全文】
臺灣高等法院民事判決                 99年度重上字第234號
上  訴  人  建裕實業股份有限公司
法定代理人  乙○○
訴訟代理人  陳益盛律師
            鄭昱廷律師
上  訴  人  甲○○
訴訟代理人  張澤平律師
上列當事人間返還定金事件，兩造對於中華民國99年3月4日臺灣
臺北地方法院98年度重訴字第391號第一審判決各自提起上訴，
本院於99年7月20日言詞辯論終結，判決如下：
    主      文
兩造上訴均駁回。
第二審訴訟費用由兩造各自負擔。
    事      實
甲、上訴人建裕實業股份有限公司（下稱建裕公司）方面：
一聲明：
  (一)原判決關於駁回建裕公司後開第2項之訴部分廢棄。
  (二)被上訴人甲○○應再給付建裕公司自民國93年4月24日起至
    98年4月30日止按新臺幣（下同）700萬元及年利率5% 計算
    之利息。
  (三)甲○○之上訴駁回。
二陳述：除與原判決記載相同者外，補稱略以：
  按71年、72年之公告現值計算，甲○○於57年5 月20日購得之
  臺北市○○區○○段3 小段425、427地號土地（下稱系爭土地
  ）應有部分總值分別為6,963,943.9元、6,911,134.3元，建裕
  公司於72年6月24日交付甲○○之定金700萬元（下稱系爭定金
  ）應係建裕公司向甲○○買受系爭土地應有部分之全部價金。
  甲○○既已收取全部價金，系爭土地應屬建裕公司所有，僅以
  類似指示交付之方式再約定仍借名登記於陳張麗仙名下。甲○
  ○無權於84年間向陳張麗仙請求移轉登記系爭土地應有部分或
  債務不履行損害賠償。
三證據：除援用原審提出者外，補提土地讓渡契約書、建裕公司
  變更登記事項、甲○○聲明書、臺灣臺北地方法院84年度重訴
  字第1083號甲○○準備書(一)狀及調卷聲請狀、通緝書、地價證
  明書、最高法院88年度台上字第267號判決、 89年度台上字第
  1828號判決、臺灣高等法院95年度上字第492號 判決等影本為
  證，並聲請訊問甲○○。
乙、上訴人甲○○方面：
一聲明：
  (一)原判決不利於甲○○部分廢棄。
  (二)上開廢棄部分，建裕公司在第一審之訴及假執行之聲請均駁
    回。
  (三)建裕公司之上訴駁回。
二陳述：除與原判決記載相同者外，補稱略以：
  (一)縱認兩造就系爭土地應有部分成立買賣預約，建裕公司於72
    年6 月24日交付定金之翌日起即得請求訂定本約，其訂定本
    約之請求權至87年6 月24日已罹於時效，其後陳張麗仙於87
    年7月7日將系爭土地移轉登記予皇普公司，致買賣預約給付
    不能時，因訂定本約之請求權已罹於時效，其後衍生之定金
    返還請求權亦不得行使。
  (二)甲○○雖以臺灣高等法院90年度重上更(二)字第20號確定判決
    強制執行受償6,785,000元，惟扣除歷審裁判費3,159,670元
    、執行費用8萬元 及律師報酬逾100萬元，僅取得約200萬餘
    元。陳張麗仙又逃匿國外，甲○○求償無門。
三證據：除援用原審提出者外，補提債權憑證、繳費收據、臺灣
  高等法院85年度重上字第391號民事裁定、 國稅局欠稅大戶名
  單等影本為證。
    理      由
一建裕公司主張：甲○○於57年5 月20日與訴外人陳查某、黃當
  時、黃超雲簽訂合約， 共同出資購買系爭土地，面積2,485.
  098坪，甲○○出資625,000元， 取得應有部分500坪，約定以
  訴外人即陳查某之媳婦陳張麗仙為登記名義人。嗣建裕公司於
  72年6 月24日與甲○○約定購買系爭土地應有部分，並給付甲
  ○○系爭定金700萬元， 兩造成立買賣契約。其後陳查某於77
  年7月16日、77年12月7日分別買受黃當時、黃超雲之應有部分
  ，仍借名登記於陳張麗仙名下。詎陳查某去世後，陳張麗仙於
  87年6月24日將系爭土地以814,987,000元出售訴外人皇普建設
  股份有限公司（下稱皇普公司），同年7月7日完成所有權移轉
  登記，皇普公司再於同年7月22日將系爭土地以943,259,553元
  轉售訴外人明碁電腦股份有限公司（下稱明碁公司）。故甲○
  ○自87年7月8日起已無法依約將系爭土地應有部分移轉登記予
  建裕公司，且因甲○○未就系爭土地為保全措施，其不能履行
  有可歸責於己之事由，應依民法第249條第3款規定，於87年7
  月8 日將系爭定金返還建裕公司；縱認買賣契約不能履行不可
  歸責於兩造，甲○○亦應依民法第249條第4款規定返還系爭定
  金。又縱認買賣契約尚未成立，系爭定金亦屬立約定金，兩造
  已成立買賣預約，甲○○有與建裕公司訂定本約或協商契約之
  義務。系爭土地於83年8 月14日變更地目為雜後已非農地，甲
  ○○本應即時與建裕公司協商訂約，卻怠於為之，其後系爭土
  地遭盜賣，預約不能繼續履行，亦應類推適用民法第249條第3
  款、第4款 之規定返還定金。建裕公司之定金返還請求權並未
  罹於時效。建裕公司於98年4月22日函請 甲○○返還系爭定金
  ，甲○○於98年4月23日收受存證信函後迄未返還， 建裕公司
  並得請求自98年4月23日回溯5年 即93年4月24日起計算之遲延
  利息等情，求為判命甲○○給付建裕公司700萬元及自93年4月
  24日起至清償日止按年息5％計付利息之判決。
二甲○○則辯稱：其於72年6月24日向建裕公司預收定金700萬元
  ，惟系爭土地應有部分之買賣價金尚未談妥，未成立買賣契約
  之本約或預約。兩造既未成立買賣契約，建裕公司不得依民法
  第249條第3款、第4款請求甲○○返還定金。 縱認兩造間成立
  買賣契約，建裕公司於72年6月24日交付定金700萬元之翌日起
  即可請求甲○○履行買賣契約，其請求權於87年6 月24日已罹
  於時效。雖陳張麗仙於87年7月7日將系爭土地移轉登記予皇普
  公司，致甲○○給付不能，惟建裕公司之定金返還請求權消滅
  時效應自建裕公司可請求甲○○履行買賣契約時起接續計算，
  不發生重行起算之問題，買賣契約之權利既已罹於時效，定金
  返還請求權亦已罹於時效。另建裕公司無自耕能力，又未於訂
  約時預期於不能之情形除去後為給付，買賣契約亦因違反當時
  土地法第30條規定而自始無效，尚無於地目變更後請求移轉之
  問題，因此建裕公司於交付定金後即可請求返還，其請求權時
  效應自72年6 月24日之翌日起算。如建裕公司之定金返還請求
  權未罹於時效，系爭定金之返還無確定期限，建裕公司應自98
  年5月1日起始得請求甲○○給付法定遲延利息等語。
三兩造不爭執事項：
  (一)甲○○於57年5 月20日與訴外人陳查某、黃當時、黃超雲訂
    定合約書，約定共同出資收購系爭土地，相關條文如下：
    1.收購土地標示：坐落臺北縣內湖鄉○○○段洲子小段233
      、北勢湖小段347 地號（內湖鄉改隸臺北市及土地重測後
      ，編為臺北市○○區○○段3小段425、427 地號，再經重
      劃為同段4小段328、330地號）」，面積2,485.098坪。（
      第1條、第2條）
    2.甲○○出資625,000元，得500坪； 其餘3人共出資2,481,
      372.5元，得1985.098坪。（第4條）
    3.公推黃當時代表與賣主簽訂買賣契約，在土地未出售或變
      更地目以前，因須用自耕農名義辦理所有權登記，公推陳
      查某指派訴外人陳張麗仙為所有權登記名義人。 （第6條
      ）
    4.系爭土地將來出售時，所收價款仍按第4條 出資比例分配
      與各合約人。（第7條）
    5.系爭土地應以共同出售或於必要時共同投資建築房屋為原
      則，不得中途請求分割或單獨出售，但合約人中互相承受
      者，不在此限。（第8條）
    系爭土地當時地目為田，甲○○ 及陳查某等3人均無自耕農
    身分。嗣黃當時、黃超雲分別於77年7月16日、77年12月7日
    將其權利讓與陳查某。
  (二)建裕公司為買受系爭土地應有部分，於72年6 月24日給付甲
    ○○定金700萬元， 甲○○則出具收據記載「茲收到新台幣
    700萬元。該款係西湖段3小段425、427地號定金，此致建裕
    實業股份有限公司」，建裕公司之帳目則記載「6 月24日，
    預付西湖段3小段425、427地號定金700萬元」。當時建裕公
    司係由陳查某經營。
  (三)陳張麗仙於87年6月24日以814,987,000元將系爭土地出售訴
    外人皇普公司，皇普公司再於同年7月22日以943,259,553元
    轉售訴外人明碁公司。
  (四)甲○○於陳查某死亡後，主張已通知陳張麗仙終止信託關係
    ，原請求陳張麗仙移轉登記系爭土地應有部分，惟陳張麗仙
    於訴訟繫屬中出售系爭土地，遂主張因可歸責於陳張麗仙之
    事由致給付不能，依修正前民法第544條第1項、第226條第1
    項規定，請求陳張麗仙損害賠償。經臺灣高等法院90年度重
    上更(二)字第20號判命陳張麗仙給付甲○○170,015,621元 及
    自90年4 月17日起算之法定遲延利息後，最高法院92年度台
    上字第654號判決駁回陳張麗仙之上訴確定。
  (五)系爭土地於84年7月13日變更地目為雜。
  (六)建裕公司於98年4 月22日委請律師以臺北光復郵局台北36支
    局第784號存證信函，向甲○○表示：請於函到7日內，返還
    定金700萬元及自87年7月7日起依年利率5％計算之利息等語
    。甲○○於98年4 月23日收受該存證信函後，於同年月27日
    以臺北仁杭郵局第464號 存證信函向建裕公司表示：買賣契
    約並未成立，建裕公司之定金返還請求權已罹於時效等語。
    建裕公司於98年5月11日提起本件訴訟。
四兩造爭執要點及本院之判斷
  (一)建裕公司交付定金700萬元予甲○○後， 兩造間是否成立買
    賣契約之本約或預約？
    1.按當事人就標的物及其價金互相同意時，買賣契約即為成
      立；又當事人對於必要之點，意思一致，而對於非必要之
      點，未經表示意思者，推定其契約為成立，關於該非必要
      之點，當事人意思不一致時，法院應依其事件之性質定之
      ，民法第345條第2項、第153條第2項定有明文。本件建裕
      公司於72年6月24日給付甲○○定金700萬元，甲○○則出
      具收據記載「茲收到新台幣700萬元。該款係西湖段3小段
      425、427地號定金，此致建裕實業股份有限公司」，建裕
      公司之帳目亦記載「6月24日，預付西湖段3小段425、427
      地號定金700萬元」等情，為兩造所不爭執。 再者，兩造
      一致陳稱建裕公司交付系爭定金係為買受系爭土地應有部
      分，甲○○既因此收受建裕公司給付之定金700萬元， 依
      88年4月21日修正前之民法第248條規定，其契約視為成立
      ，兩造間應有買賣之合意存在。至於其合意之確定內容如
      何？依上開收據及帳目之記載推求，應可確定其買賣標的
      物之範圍，再由已付定金數額高達700萬元， 亦可見兩造
      對於價金應有共識，惟因建裕公司當時之董事長陳查某已
      去世，公司內部人事又經多年更迭，致無其他證據堪以佐
      證買賣價金之確切數額而已。故建裕公司主張兩造已成立
      買賣契約，尚非無據。甲○○辯稱：兩造未談妥價金，買
      賣契約尚未成立等語，並不足採。
    2.次按以不能之給付為契約標的者，其契約為無效。但其不
      能情形可以除去，而當事人訂約時並預期於不能之情形除
      去後為給付者，其契約仍為有效，民法第246條第1項定有
      明文。而「私有農地所有權之移轉，其承受人以能自耕者
      為限」、「違反前項規定者，其所有權之移轉無效」89年
      1月26日修正公布前之土地法第30條第1、2項 固有明文，
      惟當時私有農地承買人縱無自耕能力，如約定由承買人指
      定登記與任何有自耕能力之第三人，或具體約定登記與有
      自耕能力之特定第三人，即非民法第246條第1項以不能之
      給付為契約之標的，難認其契約為無效；又在立約當時承
      買人雖無自耕能力，而約定待買賣之農地變為非農地後再
      為移轉，或承買人自己有自耕能力時方為移轉登記，或約
      定該項耕地之所有權移轉與無自耕能力之特定第三人，待
      該第三人有自耕能力時再為移轉登記者，依同條項但書規
      定，其契約仍為有效（最高法院66年台上第2655號判例意
      旨及最高法院73年度第5次 民事庭會議決議參照）。系爭
      土地於兩造成立買賣契約當時固為農地（地目為田，參見
      原法院卷(二)第35、37頁之土地登記簿謄本），建裕公司又
      非能自耕者，惟依上開說明，其買賣契約尚不能遽認係以
      不能之給付為契約標的。參酌建裕公司當時之董事長陳查
      某與甲○○等人於57年5 月20日約定共同出資購買系爭土
      地時，既因考量「在土地未出售或變更地目以前，須用自
      耕農名義辦理登記所有權」，遂以訴外人陳張麗仙為所有
      權登記名義人等情（參見兩造不爭執事項(一)），陳查某代
      表之建裕公司與甲○○於72年間買賣系爭土地應有部分時
      ，應不致於反以不能之給付為契約標的，堪認兩造已預期
      於系爭土地不能移轉登記之情形除去後方為給付。甲○○
      辯稱：系爭土地為農地，建裕公司無自耕能力，買賣契約
      無效等語，尚不足採。
  (二)建裕公司是否得依民法第249條第3款 或第4款請求甲○○返
    還定金？其定金返還請求權是否已罹於消滅時效？
    1.按定金除當事人另有訂定外，於契約因可歸責於受定金當
      事人之事由，致不能履行時，該當事人應加倍返還其所受
      之定金，於契約因不可歸責於雙方當事人之事由，致不能
      履行時，定金應返還之，民法第249條第3款、第4款 定有
      明文。甲○○因受領建裕公司交付之定金700萬元 而成立
      系爭土地應有部分之買賣契約，其後因陳張麗仙於87年6
      月24日將系爭土地全部出售皇普公司，並於87年7月7日為
      所有權移轉登記，甲○○因此不能將系爭土地應有部分移
      轉登記予建裕公司，且於另案主張因可歸責於陳張麗仙之
      事由致給付不能，請求陳張麗仙損害賠償，獲勝訴判決確
      定（詳見兩造不爭執事項(四)），故建裕公司主張兩造間之
      買賣契約已不能履行，並非無據。而其不能履行，既係因
      甲○○推由陳查某指派之登記名義人陳張麗仙（參見兩造
      不爭執事項(一)之3.）擅自出售系爭土地所致，應認有可歸
      責甲○○之事由，建裕公司依民法第249條第3款規定，請
      求甲○○返還700萬元定金，為有理由。
    2.次按請求權，因15年間不行使而消滅；又消滅時效，自請
      求權可行使時起算，民法第125條前段、第128條前段定有
      明文。兩造均表示本件係買賣系爭土地應有部分，而買賣
      契約成立當時，系爭土地雖為農地，惟難認兩造係以不能
      之給付為契約標的或未預期於系爭土地不能移轉登記之情
      形除去後方為給付，已如前述。建裕公司交付定金時，因
      系爭土地登記於陳查某指派之陳張麗仙名下，自不可能約
      定另將系爭土地應有部分登記予有自耕能力之第三人。故
      建裕公司主張系爭土地於84年7月13日 變更地目為雜（參
      見兩造不爭執事項(五)）時，不能移轉登記予建裕公司之情
      形已不復存在，建裕公司始得請求甲○○履行，並非無據
      。故建裕公司之請求權消滅時效應自84年7 月13日起算。
      嗣陳張麗仙於87年6 月24日將系爭土地出售皇普公司、87
      年7月7日為所有權移轉登記，致兩造間之買賣契約不能履
      行後，建裕公司於98年5 月11日提起本件訴訟，請求甲○
      ○返還定金時，尚未逾15年之時效。甲○○辯稱：建裕公
      司之定金返還請求權已罹於時效，尚不足採。
  (三)如建裕公司得請求甲○○返還定金700萬元， 其利息起算日
    為何？
    按給付無確定期限者，債務人於債權人得請求給付時，經其
    催告而未為給付，自受催告時起，負遲延責任；前項催告定
    有期限者，債務人自期限屆滿時起負遲延責任，民法第229
    條第2項前段、 第3項定有明文。 本件建裕公司係依民法第
    249條規定請求甲○○返還定金700萬元，甲○○雖應返還，
    惟其給付並無法定或約定之確定期限，應自受催告時起，始
    負遲延責任。建裕公司於98年4月22日以存證信函 催告甲○
    ○於函到7日內 返還定金700萬元，甲○○於98年4月23日收
    受該存證信函（詳見兩造不爭執事項(六)）後，迄未返還，應
    自催告期限屆滿後之98年5月1日起負遲延責任，建裕公司得
    請求甲○○給付自98年5月1日起至清償日止按年利率5%計算
    之遲延利息。建裕公司主張甲○○明知自87年7月8日起無法
    將系爭土地應有部分移轉登記為建裕公司所有，不待催告，
    應自87年7月8日起負遲延責任，請求甲○○自 93年4月24日
    起給付遲延利息等語，並無依據。
五綜上所述，建裕公司依民法第249條第3款規定，請求甲○○返
  還定金700萬元及自98年5月1日起至清償日止按年利率5% 計算
  之利息，為有理由，逾此之請求，為無理由。原審判命甲○○
  如數給付，並為假執行之宣告，另駁回建裕公司其餘請求，核
  無違誤。兩造各就敗訴部分上訴，聲明廢棄改判，為無理由，
  應駁回其上訴。
六本件事證已臻明確，兩造其餘之攻擊防禦方法及所提之證據，
  經審酌後認均無礙判決之結果，爰不予一一論述。
七據上論結，兩造之上訴均為無理由。依民事訴訟法第449條第1
  項、第78條，判決如主文。
中    華    民    國    99    年    8     月    3     日
                    民事第九庭
                        審判長法  官  黃熙嫣
                              法  官  鄭傑夫
                              法  官  林玲玉
正本係照原本作成。
如不服本判決，應於收受送達後20日內向本院提出上訴書狀，其
未表明上訴理由者，應於提出上訴後20日內向本院補提理由書狀
（均須按他造當事人之人數附繕本）上訴時應提出委任律師或具
有律師資格之人之委任狀；委任有律師資格者，另應附具律師資
格證書及釋明委任人與受任人有民事訴訟法第466條之1 第1項但
書或第2項（詳附註） 所定關係之釋明文書影本。如委任律師提
起上訴者，應一併繳納上訴審裁判費。
中    華    民    國    99    年    8     月    9     日

                              書記官  倪淑芳
附註：
民事訴訟法第466條之1（第1項、第2項）：
對於第二審判決上訴，上訴人應委任律師為訴訟代理人。但上訴
人或其他法定代理人具有律師資格者，不在此限。
上訴人之配偶、三親等內之血親、二親等內之姻親，或上訴人為
法人、中央或地方機關時，其所屬專任人員具有律師資格並經法
院認為適當者，亦得為第三審訴訟代理人。

司法院資訊處製作；財團法人民間司法改革基金會備份。
